最高法院刑事判決　　　　　　　　　　　　　　　　八十八年度台上字第七九九號
　　上　訴　人　甲○○
右上訴人因殺人案件，不服台灣高等法院中華民國八十七年十一月二十五日第二審判
決 (八十七年度上重訴字第五三號，起訴案號：台灣桃園地方法院檢察署八十六年度
偵字第一四五六一號) ，提起上訴，本院判決如左：
    主  文
上訴駁回。
    理  由
本件原判決認定上訴人甲○○曾有妨害自由前科，已執行完畢。又於民國七十七年間
犯盜匪罪，經原審法院判處有期徒刑七年六月，於八十三年五月六日假釋，至八十四
年七月十日假釋期滿，以已執行論。緣上訴人於八十六年十月九日上午六、七時許，
駕駛向高中壢租得之ＣＫ－六二四八號自用小貨車，前往桃園縣大園鄉五權村大埔四
十二之一號附近，其宗親謝金湖 (已歿) 家族所有之魚池喝酒、釣魚時，為謝金湖之
女謝玉場發覺，因雙方素不相識，謝玉場乃上前質問：你怎可以在這裡釣魚？上訴人
答稱：這是我伯父的魚池，我為何不可以在這裡釣魚？嗣謝玉場離去後，上訴人亦駕
駛前揭小貨車欲離去，於途經上址住家時，見謝玉場站在門口，上訴人思及被質問之
事，憤而欲找謝玉場之母謝王燕妹理論，因謝王燕妹不在家，乃開車至附近空地休息
。至同日上午十一時三十分許睡醒後，愈想愈不甘心，復開車至上址欲找謝王燕妹理
論，惟謝王燕妹仍未返家。上訴人因而再責問謝玉場：我在我伯父的魚池釣魚，有何
不可以？謝玉場則出言諷刺：房子剛蓋好就賣掉，你還有臉回來釣魚！上訴人聞言頓
萌怒火，竟基於殺人之故意，返回車上取來租車公司所有之拐杖鎖，猛擊謝玉場之頭
、臉部，致謝玉場後頭部兩側各有直徑四公分之皮下出血；前額由眉間往上有一「Ｖ
」字形挫裂傷，各長八公分，左側裂傷處另出現二條裂傷；左眼瞼、右眼框外、右眼
框下、下頜及內下唇挫裂傷；門牙斷裂、兩上頜骨粉碎骨折、前額凹陷粉碎骨折、並
以水平方向向兩側顳骨枕骨形成赤道樣線狀骨折；右肩、鎖骨間及左鎖骨挫傷。謝玉
場因出手抵抗，致其右前臂屈側亦有八公分長，約二公分寬棒狀打擊痕、兩手背片狀
挫傷、左手腕裂傷。謝玉場終因頭臉部遭嚴重挫傷合併蜘蛛膜下腔出血，休克當場死
亡，上訴人則駕車逃逸。迄同年十一月三日上午十一時許，上訴人至台北縣土城市四
海工專找其女兒謝宇華時，因警方已事先告知上情，謝宇華乃託同學以電話報警處理
等情。係以上開事實，業據上訴人甲○○坦承於前揭時地，持拐杖鎖將謝玉場擊斃，
核與目擊證人即謝玉場之子蘇俊華指證之情節相符，並有行兇時所用之拐杖鎖一支扣
案可證。被害人謝玉場係因頭臉部遭鈍器重擊，嚴重挫傷合併蜘蛛膜下腔出血，休克
死亡，亦經台灣桃園地方法院檢察署檢察官督同檢驗員相驗，並將被害人屍體解剖後
，送台灣高等法院檢察署法醫中心鑑定屬實，有勘驗筆錄、相驗屍體證明書、台灣高
等法院檢察署法醫中心高檢醫鑑字第○八三三號鑑定書及勘驗現場照片十二張在卷
可稽。在上訴人駕駛之小貨車車身左側採檢之血塊，與被害人血衣上之血液，經ＤＮ
Ａ比對結果，其型別相符，有內政部警政署刑事警察局八十六年十一月六日刑醫字第
七四五七五號鑑驗書可資證明。而上開小貨車係上訴人於八十六年十月四日，在桃園
縣中壢市○○路九十號，旺來企業有限公司中壢店，向高中壢租得，亦據證人高中壢
證述在卷，並有汽車出借合約書可憑。另上訴人所有坐落桃園縣大園鄉○○○段大埔
小段一六九二之十二地號土地，及甫於八十四年八月三十一日為所有權第一次登記之
建物，確於八十五年五月十一日出賣予案外人黃榮造，也有上開土地、建物登記簿謄
本可按。參以上訴人與被害人間有親戚關係，足認上訴人係因被指責出賣房屋、土地
之事，憤而起意殺人。又以拐杖鎖鈍器，對人體頭部要害重擊，足斃人命，此為上訴
人所明知，上訴人猶以之重擊被害人之頭臉部等處，造成前揭重創，且從照片觀之，
被害人頭部遭重擊後，五官模糊，面目全非，足見上訴人下手兇狠，殺意甚堅，為其
所憑之證據及認定之理由。而以上訴人嗣後否認有殺人故意，為不可採，另上訴人雖
辯稱釣魚時有飲酒，惟上訴人已自承係睡醒後始開車前往上址，欲找謝王燕妹理論未
果，嗣因言語衝突，憤而行兇，將謝玉場殺害，其精神狀態並未達於完全喪失之程度
，於理由內詳予指駁及說明。因認第一審判決，以上訴人所為，係犯刑法第二百七十
一條第一項之殺人罪。上訴人曾於七十七年間犯盜匪罪，經原審法院判處有期徒刑七
年六月，於八十三年五月六日假釋，至八十四年七月十日假釋期滿，以已執行論，有
台灣桃園地方法院檢察署刑案資料查註紀錄表附卷可憑，其受有期徒刑執行完畢，於
五年以內再犯本件有期徒刑以上之罪，為累犯，惟殺人罪之法定本刑為死刑、無期徒
刑部分，依法不得加重，僅就有期徒刑部分，依法加重其刑。乃適用刑法第二百七十
一條第一項、第四十七條、第三十七條第一項，並審酌上訴人之素行，與被害人之關
係，雙方素無仇怨，僅因一時言語衝突，竟置之於死地，手段極為殘暴，對被害人家
屬造成無可彌補之損害，及其犯後態度等一切情狀，量處無期徒刑，並宣告褫奪公權
終身，為無不合，予以維持，駁回上訴人在第二審之上訴，經核於法尚無違誤。查依
上訴人之供述，上訴人係睡醒後始開車前往被害人住處，欲找謝王燕妹理論未果，嗣
因言語衝突，竟憤而起意殺人，得逞後猶點燃香煙，邊抽煙邊開車從容離去，縱令上
訴人於殺人之前四、五小時曾經喝酒，但於行為時，意識清醒，顯非處於心神喪失之
狀態，至於精神耗弱人之行為，依刑法第十九條第二項規定，僅係得減輕其刑，並非
必減，此乃法院得依職權裁量之事項，原審未予減輕，並不生違法問題。上訴意旨仍
執前詞爭辯，否認有殺人犯意，辯稱精神耗弱云云，對原審取捨證據認定事實之職權
行使，及原判決理由已說明之事項，任意指摘，非有理由，應予駁回。
據上論結，應依刑事訴訟法第三百九十六條第一項，判決如主文。
中      華      民      國    八十八    年      二      月    二十五    日
                              最高法院刑事第十一庭
                                  審判長法官  楊  文  翰
                                        法官  陳  正  庸
                                        法官  陳  世  雄
                                        法官  陳  炳  煌
                                        法官  黃  正  興
      右正本證明與原本無異
                                              書  記  官
中      華      民      國    八十八    年      三      月      一      日
